臺灣高等法院臺南分院刑事判決　　　　　　　九十年度上易字第一八九一號　 Ａ
　　　上　訴　人
　　　即　被　告　甲　○　○
　　　上　訴　人
　　　即　被　告　乙　○　○
右上訴人因詐欺案件，不服臺灣雲林地方法院八十九年度易字第九八七號中華民國
九十年九月二十八日第一審判決（起訴案號：臺灣雲林地方法院檢察署八十九年度偵
字第三九七九、四二○六號），提起上訴，本院判決如左：
      主      文
原判決關於乙○○部分撤銷。
乙○○共同意圖自己及第三人不法所有，以詐術使人將本人之物交付，累犯，處有期
徒刑貳年。
甲○○上訴駁回。
      事      實
一、甲○○專辦民間貸款代書業務，但未曾通過土地專業代理人考試，亦未取得政府
    發給之土地登記合格證明書或登記卡，因土地法第三十七條之一規定之修正，於
    民國（下同）八十四年十二月三十一日以後已經不得執行代書業務。（一）八十
    五年二月間，適有賴清秋、賴信雄兄弟負債累累，因欠黃堅奮債務，經由黃堅奮
    之介紹，向當時已被禁止執業之甲○○尋求援助。甲○○明知自己已喪失代書資
    格，亦知道賴清秋、賴信雄兄弟債務累累，已無償還能力，所欲提供之坐落於雲
    林縣古坑鄉○○○段五Ｏ六地號、四七四之二九地號、四七四之三Ｏ地號之土地
    ，已經設定多重抵押貸款，所值無幾。甲○○竟為貪圖百分之五傭金及代書費，
    而與賴清秋、賴信雄二人 (已判決確定)，基於意圖自己及他人不法所有之犯意
    聯絡，由甲○○向金主丙○佯稱：賴清秋兄弟所欲提供抵押之土地絕對有新台幣
    （下同）一百一十萬元價值云云，使丙○因信賴甲○○而陷於錯誤，於八十五年
    二月七日，在雲林縣古坑鄉○○村○○路一四四之三號之甲○○事務所內，交付
    一百十萬元給賴清秋、賴信雄兄弟。甲○○雖收受賴清秋、賴信雄等人交付之印
    鑑及權狀，但因為早已喪失代書資格而無法辦理抵押權之設定登記，亦不設法轉
    託其他代書辦理。經丙○多次催促，甲○○故意不為辦理，賴清秋兄弟繳納數期
    悉利息後，即避不見面，所簽發支票屆期退票，致丙○催討無著，始知受騙。（
    二）乙○○曾犯竊盜罪，於台灣嘉義地方法院判處有期徒刑一年二月，於八十年
    八月十九日執行完畢，仍不知悔改，於八十五年四月初，因積欠黃堅奮債務，經
    由黃堅奮之介紹，向甲○○尋求援助。甲○○賡續上開犯意，並與乙○○基於意
    圖自己及他人不法所有之犯意聯絡，明知乙○○已陷於無清償能力之狀態，且乙
    ○○所欲提供之雲林縣斗六市○○○段六一Ｏ─三五地號之土地及其上之房屋已
    經設定多重抵押，所值無幾，竟以相同手法與乙○○共謀，亦在上開事務所內，
    介紹乙○○向丙○借錢，並向丙○佯稱：乙○○要投資開工廠，信用妥當，所提
    供之房地絕對有一百三十萬元以上價值，要設定抵押權給丙○云云，使丙○陷於
    錯誤，而於八十五年四月五日、四月十日分二次在甲○○上開事務所內，交付現
    金二十萬及一百一十萬元，當場由乙○○點收。甲○○雖收受乙○○交付之印鑑
    及權狀，但不為辦理抵押權之設定登記，亦不設法轉託其他代書辦理。而乙○○
    於借款前之八十四年六月間，即向雲林縣斗六地政事務所申請另行核發土地及建
    物權狀，而以舊土地及建物權狀交付甲○○辦理抵押設定登記，另以八十四年六
    月二十八日申請補發之書狀，將上開房、地於八十五年九月十八日以新台幣一百
    六十萬元，出售予不知情之第三人陳建欽，乙○○拒不清償債務，致丙○催討無
    著，始知受騙。
二、案經丙○訴由臺灣雲林地方法院檢察署檢察官偵查起訴。
      理      由
一、訊據被告甲○○辯稱：伊未與賴清秋、賴信雄或乙○○共謀詐取財物，僅疏忽未
    辦抵押登記而已等語。被告乙○○辯稱：伊不知道甲○○未辦理抵押登記，因他
    曾欠陳太太錢，陳太太催討甚急，故將土地、房屋權狀交陳太太賣掉還債等語。
二、惟查：甲○○部分：
（一）賴信雄、賴清秋兄弟詐欺之部份，有支票影本一張、借據影本、土地登記謄本
      等物證可資佐證。
（二）告訴人丙○指訴稱：「我相信代書，但被告甲○○騙我說有去去設定（抵押權
      ），但實際上沒有。證人黃堅奮稱：「因賴信雄、乙○○欠我錢，我才叫他們
      將證件拿到甲○○那裏的，至於那些不動產能借多少錢則是由甲○○評估。」
      （原審卷一六五頁）(見本院卷九十一年一月二十九日筆錄)，再查被告甲○○
      未曾領有土地代書人登記合格證明或登記卡，有雲林縣土地代書公會、雲林縣
      政府回函可稽。依土地法三十七條之一，只能繼續執業至中華民國八十四年十
      二月三十一日。被告甲○○在八十五年間承辦此二案件時，早已明知自己被禁
      止執行業務，竟接辦此二案件後不為辦理設定抵押登記，亦不設法委託其他同
      業代辦，顯有為賴信雄，乙○○不法所有之意圖。
（二）賴信雄之棋盤厝四七四之二九號建地及賴清秋之棋盤厝四七四之三十號建地，
      八十四年十二月間經古坑鄉農會估價，扣除土地增值稅後，其價值同為五十三
      萬餘元；棋盤厝第五０六號田地，賴清秋所持有之八分之一應有部分，經土地
      銀行於八十二年間估價，扣除土地增值稅後之價值為三十七萬餘元，另賴信雄
      之八分之一應有部分比照計算，合計上開四筆土地之價值約僅有一百八十二萬
      餘元，此均有各該銀行、農會之估價資料附原審卷可稽。而上開土地在八十四
      年間向丙○借款當時，已經有：１．土地銀行之抵押權七十二萬元（八十二年
      四月十三日、七月十三日就賴信雄、賴清秋各自之五０六號土地八分之一應有
      部分，各別設定最高限額抵押權三十六萬元）；２．古坑鄉農會之二百十六萬
      元最高限額抵押權（於八十四年十二月二十日就上開土地賴清秋八分之一應有
      部分、棋盤厝四七四之二十九、之三十號，及其他土地共同抵押），均有土地
      登記謄本可稽。合計上開土地已經設定二百八十八萬元之抵押權，早已超過該
      土地之市價，根本沒有再借一百一十萬元之空間。況且該土地已經設定二胎貸
      款，不可能還有價值再借第三胎貸款。甲○○為古坑當地代書，對該土地價值
      ，應知之甚詳，其明知該等土地已無殘值，竟貪圖佣金及代書費，隱瞞實情，
      介紹劉憶借錢給賴信雄、賴清秋，且其為執業代書，明知賴信雄、賴清秋係以
      土地向劉憶抵押借款，應於抵押權登記辦妥後始得撥款，以保障劉憶之權利，
      乃竟不為辦理抵押權登記，致事後劉憶催討無著，其有與賴信雄、賴清秋共同
      使劉憶陷於錯誤而詐取財物之意思聯絡甚明。
（三）乙○○借款部分，除經告訴人丙○指訴綦詳外，並有乙○○書立之借據三張（
      其上註明：本借款提供建物、建地設定抵押權擔保）、建築改良物登記簿影本
      、土地登記謄本等物證可資佐證。
（四）乙○○之土地及建物，向丙○借款當時，已有：１．土地銀行斗六分行最高限
      額九十六萬元抵押權（於八十五年一月三十日設定）；２．案外人鄭志威之三
      十萬元抵押權（於八十五年二月二日設定），均未塗銷，有土地登記謄本可稽
      。況且乙○○後來將該房地，以總價一百六十萬元代價（包含清償二次抵押權
      部份）出售陳建欽，並於過戶申請同時塗銷鄭志威之抵押權，業據證人陳建欽
      、吳月桂等供述甚明（原審九十年三月九日、九月六日訊問筆錄）。該房地既
      然總價只值一百六十萬元，縱然被告乙○○當時有低價求售，其原來市價亦應
      該在二百萬元左右，尚須扣除增值稅、相關手續費等，以當時已經二胎貸款之
      情形，根本已無再貸三胎一百三十萬元之空間。甲○○竟向劉憶佯稱：乙○○
      要開工廠，該房地有相當價值，不會有問題云云（原審九十年九月六日訊問筆
      錄），顯屬詐術無疑。
（五）被告甲○○雖辯稱是乙○○交付錯誤印鑑證明，導致無法辦過戶，事後有交由
      黃堅奮去向乙○○換真正印鑑云云。然而證人黃堅奮已經結證：絕無受甲○○
      之托換印鑑一事（九十年九月六日訊問筆錄）；而且被告乙○○亦堅決否認有
      交付錯誤印鑑之事（原審卷一九一頁）。參以乙○○為了將房屋土地出售陳建
      欽，還在八十五年九月十八日辦理新的印鑑及印鑑證明，有斗六市公所回函資
      料可稽。若乙○○當時手上還有正確之印鑑及印鑑證明，大可直接辦理出售事
      宜，何須重新申請？顯見被告甲○○辯稱乙○○交付錯誤印鑑云云，顯屬卸責
      之詞。
（六）告訴人丙○亦指稱：甲○○當時說乙○○要開工廠，不會有問題（原審卷一七
      一頁），但乙○○自承：「借錢時，就已知道沒有能力還錢，頂多還利息而已
      ，當時我做工一個月共賺三萬多元，三名子女還要扶養，所以才會借錢還債週
      轉等語（原審卷一九二頁），足見乙○○根本無能力償債。被告甲○○亦自承
      ：「當時乙○○是在做木工，賴清秋在做水泥工。」（原審卷一九○頁）被告
      甲○○竟為了賺取代書費，虛構乙○○欲用工廠，信用妥當，土地價值高等事
      實，使劉憶陷於錯誤而貸予金錢，被告甲○○施用詐術，甚為明確。
三、乙○○部分：
（一）乙○○詐欺部分，除經告訴人丙○指訴綦詳外，並有乙○○書立之借據三張、
      建築改良物登記簿影本、土地登記謄本等物證可資佐證，其土地房屋扣除已設
      定之抵押後，已無殘值，已如前述。
（二）被告乙○○於八十四年六月間向地政事務所申請書狀補給，及八十五年十月十
      四日以買賣為原因將提供抵押之土地、建物登記予陳建欽之情，有土地及建物
      登記簿謄本附偵查卷第十三－二十頁可稽，依該記載，補發權狀字號房屋為八
      十四字第五一一九號，土地為八十四字第一三四五九號，而被告乙○○將提供
      抵押之土地、建物登記予陳建欽，所憑以登記之權狀即係新之補發權狀，有斗
      六地政事務所九十一年四月二十五日函附本院卷可按，足見被告乙○○在向劉
      憶借款之初，即謀劃以舊權狀供劉憶辦理抵押權登記（實則無法登記），再另
      將土地售予他人，以獲取雙重利益，並逃避劉憶之催討，其為達此目的，必須
      與甲○○有犯意聯絡，否則甲○○辦理抵押權設定時，必然發現被告乙○○交
      付者為已失效之舊權狀而不能辦理，故乙○○之交付舊權狀與乙○○，而以新
      狀供陳建欽辦理所有權移轉登記，益足見被告乙○○與被告甲○○間，就詐欺
      犯行有犯意聯絡，行為分擔。
四、核被告乙○○、甲○○二人所為，均犯刑法第三百三十九條第一項之詐欺罪。被
    告乙○○向地政事務所謊報遺失，係犯刑法第二百一十四使公務員登載不實罪，
    二罪間有方法、結果之牽連關係，應從一重之詐欺罪處斷，公訴人雖未論及登載
    不實罪，惟此部分與已起訴部分為裁判上一罪，本院自得併予審酌．被告甲○○
    與賴清秋、賴信雄間；以及甲○○與乙○○之間，有犯意之聯絡，行為之分擔，
    均為共同正犯。被告甲○○先後二次詐欺犯行，時間緊接，犯罪手法、所犯罪名
    及構成要件均相同，顯係基於概括犯意而為，應依連續犯規定論以一罪，並加重
    其刑。被告乙○○犯竊盜罪，經台灣嘉義地方法院判處有期徒刑一年二月，於八
    十年八月十九日執行完畢，五年以內再犯本件有期徒刑以上之罪，為累犯，依刑
    法第四十七條規定加重其刑。
五、原審就乙○○部分，予以論罪科刑，固非無見，惟查（一）乙○○曾犯竊盜罪，
    於台灣嘉義地方法院判處有期徒刑一年二月，於八十年八月十九日執行完畢，於
    五年內之八十五年四月五日、四月十日再犯本罪，為累犯。（二）乙○○於借款
    前之八十四年六月間，即向雲林縣斗六地政事務所申請另行核發土地及建物權狀
    ，而以舊土地及建物權狀交付甲○○辦理抵押設定登記，另以八十四年六月二十
    八日申請補發之書狀，將上開房、地於八十五年九月十八日出售予陳建欽，原審
    認係先借款後再申請補發權狀，所認定補發時間與事實不符。（三）原判決以被
    告乙○○雖另犯登載不實罪，然未經起訴書及，而未予論罪，惟此部分與已起
    訴部分為裁判上一罪，為起訴效力所及，法院自得併予審酌，原判決未予審酌，
    亦有未洽。被告乙○○上訴意旨，否認犯罪，固無可取，但原判決既有前述可議
    之處，此部分即屬無可維持，應由本院撤銷改判，爰審酌被告乙○○犯後多年，
    仍未清償，犯後態度不佳；雖然敷衍繳納幾期利息，以及九十年九月二十日在調
    解中先給付五千元，但其他本金利息多年來推諉不付，犯後態度亦不佳等一切情
    狀，量處有期徒刑二年，以示懲儆。
六、原審以被告甲○○罪證明確，因予適用刑法第三百三十九條第一項、第二十八條
    、第五十六條、罰金罰鍰提高標準條例第一條，並審酌甲○○主導二件貸款案件
    ，參與情節最深，對於自己一手造成之損害，亦不賠償告訴人分毫等情狀，判處
    有期徒刑二年認事用法俱無不合，量刑亦稱妥適，被告等上訴意旨否認犯罪，空
    言指摘原判決不當，並無可取，上訴為無理由，應予駁回。
據上論結，應依刑事訴訟法第三百六十八條、第三百六十九條第一項前段、第三百六
十四條、第二百九十九條第一項前段、刑法第三百三十九條第一項、第二百十四條、
第四十七條、第二十八條、第五十六條、罰金罰鍰提高標準條例第一條，判決如主文
。
本案經檢察官許仲瑩到庭執行職務。
中    華    民    國      九十一      年      七      月      十        日
                                  臺灣高等法院臺南分院刑事第四庭
                                      審判長法官  楊    子    莊
                                            法官  陳    珍    如
                                            法官  蔡    崇    義
右正本證明與原本無異。
不得上訴。
                                      法院書記官  王    全    龍
中    華    民    國      九十一      年      七      月     十一       日
附錄法條：
刑法第三百三十九條：
意圖為自己或第三人不法之所有，以詐術使人將本人或第三人之物交付者，處五年以
下有期徒刑、拘役或科或併科一千元以下罰金。
以前項方法得財產上不法之利益或使第三人得之者，亦同。
